【裁判字號】    97,易,2717
【裁判日期】    980902
【裁判案由】    侵占
【裁判全文】
臺灣臺北地方法院刑事判決              97年度易字第2717號
公  訴  人  臺灣臺北地方法院檢察署檢察官
被      告  辛○○
選任辯護人  林永頌律師
            張譽尹律師
            張兆恬律師
上列被告因侵占案件，經檢察官提起公訴（97年度偵續字第31號
），本院判決如下：
    主  文
辛○○犯侵占罪，處有期徒刑壹年。
    事  實
一、黃恒俊為「雅新實業股份有限公司」（下稱台灣雅新公司）
    之實際負責人，亦為台灣雅新公司轉投資設立之大陸地區○○○○路（蘇州）有限公司」（下稱蘇州雅新公司）之負責
    人，台灣雅新公司並擁有蘇州雅新公司百分之百股權，故辛○○有為上述兩家公司對外處理一切事務之權限。台灣雅新
    公司於民國九十五年二、三月間，陸續向「群翊工業股份有
    限公司」（下稱群翊公司）以附條件買賣之方式，訂購如附
    表所示之機具一批（品名、規格、數量詳如附表所示），群
    翊公司並依台灣雅新公司之指示，將上述機具運至蘇州雅新
    公司組裝完成。辛○○明知雙方所訂之契約內容約定，台灣
    雅新公司於價款給付完畢前，前開機具之所有權仍歸屬群翊
    公司所有，不得擅自將該機械轉讓、借貸或供作擔保之標的
    ，辛○○僅得代表台灣雅新公司管領持有上述機具。惟於九
    十六年四月間，台灣雅新公司財務出現狀況，斯時台灣雅新
    公司仍有尾款加裝機款共計新臺幣（下同）八千九百餘萬元
    尚未給付予群翊公司，依前開契約之約定，該批機具之所有
    權仍屬群翊公司所有，辛○○竟意圖為台灣雅新公司不法之
    所有，以易持有為所有之意思，於九十六年五月二十三日，
    將該批機具設定動產抵押予中國建設銀行股份有限公司蘇州
    昊中支行（下稱中國建設銀行），而將該批機械侵占入己。
二、案經群翊公司訴由台灣台北地方法院檢察署檢察官偵查起訴
    。
    理  由
一、本院援引之下列供述及非供述證據，經檢察官、被告辛○○
    及其辯護人同意作為證據（本院卷三第198頁），本院審酌
    各該證據作成時之狀況，亦認為適當，故該等證據均有證據
    能力，先予說明。
二、訊據被告固承認其同時擔任台灣雅新公司及蘇州雅新公司之
    負責人，台灣雅新公司有於九十五年二、三月間向群翊公司
    購買如附表所示之機具，該批機具並運至大陸蘇州雅新公司
    組裝，機具部分尚餘八千九百萬元尾款未繳，後於九十六年
    五月二十三日，有將該批機具提供給中國建設銀行設定擔保
    之事實，惟否認有何侵占之犯行，辯稱：不清楚上開機具是
    否以附條件買賣方式訂購，也不清楚尾款付清前，該批機具
    所有權應屬何人所有云云。選任辯護人為其辯稱：台灣雅新
    公司向群翊公司購買機械設備，均由生產技術人員負責洽談
    ，被告不知契約中有附條件買賣約款，該公司基於分層決定
    原則，採購契約由董事長特助簽核即可，至於請購單上僅記
    載品名、項目、付款條件，被告無法自請購單知悉契約內有
    附條件買賣約款，而台灣雅新公司內部並無法務人員，不會
    事先審閱契約內容，被告更無從知悉上開約款。台灣雅新公
    司與群翊公司已合作十餘年，從未積欠群翊公司貨款，而台
    灣雅新公司進入重整程序後，群翊公司亦申報重整債權，僅
    因大陸銀行團表示雅新公司若不加強擔保，會凍結雅新公司
    資金、緊縮銀根，被告不得已始將本案機械設定抵押，是本
    案實為民事糾紛。證人甲○○證稱台灣雅新公司採購人員曾
    要求刪除附條件買賣約款乙節，與證人癸○○、庚○○所述
    不符，且與卷內契約不合，不足採信等語。經查：
(一)、台灣雅新公司於九十五年二、三月間陸續向群翊公司以附條
    件買賣之方式，訂購如附表所示之機具一批，群翊公司並依
    台灣雅新公司之指示，將上述機具運至蘇州雅新公司組裝完
    成。上開契約內約定台灣雅新公司於價款給付完畢前，前開
    機具之所有權仍歸屬群翊公司所有，不得擅自將該機械轉讓
    、借貸或供作擔保之標的，而台灣雅新公司仍有尾款加裝機
    款八千九百餘萬元尚未給付，惟蘇州雅新公司於九十六年五
    月二十三日，將該批機具設定動產抵押予中國建設銀行等情
    ，除被告供述在卷外，並有訂購單、訂購合約書、裝機完成
    單、抵押物登記證、抵押財產價值確認表、抵押物清單各一
    份在卷可稽（96年他字第6089號卷第5至105頁，97年度偵續
    字第31號卷第24至33頁），自可認定屬實。而台灣雅新公司
    與蘇州雅新公司均為營利法人，無自然人實體，應由負責人
    就公司一切事務對外代表公司，為實際執行事務之人，此觀
    公司法第一條、第八條第一項、民法第二十七條第二項規定
    自明。從而，被告依台灣雅新公司與群翊公司訂立之合約約
    定，由其代表台灣雅新公司占有管領如附表所示機具，其應
    為實際管領使用人無誤。
(二)、被告雖稱不知訂購合約書中有附條件買賣之約定云云，然其
    自承與群翊公司合作十餘年，核與群翊公司負責人丙○○、
    總經理甲○○證述之情節相符，再參酌台灣雅新公司於97年
    11月17日以97雅整字第971117001號函覆本院之請購單、訂
    購合約書等附件，顯示台灣雅新公司與群翊公司自八十六年
    起即有訂購合約書存在，且於斯時已有附條件買賣之約定，
    該等契約內載明：本件價款未全部付清時買賣標的物仍屬賣
    方所有，又買方非經賣方同意，不得將本件買賣標的物任意
    移離機械安裝之工廠。買方付清全部貨款時方取得機械所有
    權，未取得所有權時，不得將機械轉讓、借貸或供為擔保之
    標的物等語，而上開契約之格式與條款內容十餘年來幾未變
    更等情，有八十六年至九十五年之訂購合約書一份存卷可查
    （本院卷二第1至416頁），可知台灣雅新公司與群翊公司之
    交易往來自始即有附條件買賣之約定，且時間長達十餘年。
    再參酌前揭合約書以及本案之訂購合約書，內容僅有一至二
    頁，除約定交貨期限、地點、付款辦法外，附則之契約條款
    只有十則，十則內有三則均在強調本件為附條件買賣，貨款
    付清前標的物之所有權仍屬賣方所有，是上開合約書之條款
    甚少，訂約者就契約條款可一目了然，況台灣雅新公司與群
    翊公司之機器設備採購合約，價金動輒在數千萬元之譜，此
    等高額之機器設備合約多以附條件買賣之方式為之，亦屬業
    界之交易慣例，則被告對於上開附條件買賣之條款約定，自
    難諉為不知。
(三)、又證人丙○○到庭證稱：與雅新公司從十八年前開始有往來
    ，我們簽約流程都是先找工程人員談定規格，再送機械設備
    的規格資料給他們採購，他們會通知我們去議價或是議條件
    ，最後拍版時他們高層都會出面，董事長辛○○會出面談一
    下，因為我們是長期供應商，且每次（交易）金額都是幾千
    萬元以上，再來是人脈（關係），大家都有熟，禮貌上也應
    該這樣，合約書是我們擬定的，但有時他們有疑問或是不同
    意的，會再做修改，合約定約前會先交給台灣雅新公司審核
    ，我們會送營業報價單給台灣雅新公司，他們有意見時他們
    會修正，營業報價單跟合約不同時，以合約為準，最後確定
    要下單前一定會跟董事長辛○○見面，因為會牽涉到付款條
    件的問題，至少大筆金額如東筦和蘇州廠的訂單都會跟董事
    長見面等情（本院卷三第241至244頁）；核與證人甲○○陳
    稱：群翊公司會提前將合約送給台灣雅新公司審核，台灣雅
    新公司認為有疑問就直接修改等語相符（本院卷三第247頁
    背面）。可知群翊公司於簽約前均會先將契約送給台灣雅新
    公司審閱，雅新公司再就應修改處提出討論，而該等機器設
    備合約因交易金額頗大，被告於訂約前亦會出面打招呼，並
    非對於訂約事宜全無所知。
(四)、曾在台灣雅新公司擔任董事長特助之癸○○於本院審理時證
    稱：自七十九年間開始到雅新公司任職，到九十六年三、四
    月間離職，在台灣雅新公司擔任特助期間，負責一些設備採
    購的審核，兼發言人，還有生產部門一些績效的考核，生產
    、技術部門評估後會把採購單、合約書、請購單等資料送過
    來，我會審核請購單的金額、交易條件、付款條件等，我知
    道我們公司的配合廠商有一家群翊公司，已經合作好幾年，
    採購部分在九十五年後是由黃特助負責，黃特助是辛○○的
    兒子，依照公司之核決權限表，合約請購單、採購單金額在
    五十萬元以上或人民幣十三萬元以上要到董事長，如果是契
    約又超過五十萬元的金額要到董事長，由董事長決定，至於
    印信申請單是所有要蓋章的部分，這兩個是不一樣的，東西
    都是送到秘書室，五十萬元以上要給董事長確認，我擔任董
    事長特助約有九年的時間，有關機器設備的審核從我擔任特
    助的後面五、六年才開始由特助審核，台灣雅新公司與群翊
    公司的合約書我也有看過，請購單連同買賣契約書由我審核
    之後，小姐會交到秘書室，我們有一般的請購、採購流程，
    被告會看是不是買貴了，交易條件合不合理等語（本院卷三
    第251至255、257頁）；再參照台灣雅新公司檢附之前開請
    購單、採購單上，多有被告蓋用之董事長圓戳章（見本院卷
    三第26至113頁），且採購單、營業報價單上多有將原報價
    條件劃掉，記載「依合約」者（本院卷二全卷，本院卷三第
    147頁），足見證人癸○○上開證言屬實，亦即請購單、採
    購單金額在五十萬元以上或人民幣十三萬元以上者，要由董
    事長審核決定，且九十年間方改由董事長特助先行審核，在
    此之前均由董事長親自審核，而董事長特助先行審核後，亦
    會將請購單連同合約書送給董事長審閱，董事長會親自瞭解
    合約價金有無買貴，交易條件是否合理。再者，擔任基層採
    購人員之證人己○○於本院審理時證稱：從七十八年八月開
    始到九十八年八月均在台灣雅新公司任職，從八十五年到九
    十四年都有負責機器設備的採購，有關台灣雅新公司跟群翊
    公司的機器設備採購案，我是第一個承辦人，合約條款由群
    翊公司擬定，在我任內都沒有修改過合約書，我代表雅新公
    司跟群翊公司洽談後要跟副總、董事長報告，公司規定機器
    設備的採購和請購核准都要經過董事長，我們針對工廠的需
    求填請購單、採購單，逐級呈簽，上面會有經辦、審查、核
    准，核准欄會有副總、董事長的簽核等語（本院卷三第331
    頁背面至334頁）。準此，台灣雅新公司與群翊公司既已合
    作十餘年，初期董事長均親自審閱合約，約於九十年後方先
    交由董事長特助審閱，但董事長仍有最後決策權，則被告對
    於其等十餘年來均未變更之契約條款，當然知之甚詳。
(五)、證人庚○○於本院審理時證稱其自九十二年九月至九十六年
    五月間擔任董事長室秘書，九十三、九十四年間有制定簽核
    權限表，但其於該次審理程序先稱有關機器設備的採購或請
    購，台幣五十萬元以上或人民幣十三萬元以上由董事長審核
    ，就群翊公司的簽呈流程，有一點印象的是，群翊公司是配
    合很久的廠商，送件時有問採購人員為何沒有三家的比價，
    採購人員說這是配合很久的廠商，這次指定要買他們的東西
    ，所以沒有做這樣的動作，... 不確定台灣雅新公司跟群翊
    公司交易的請購單送到秘書室時有無連同合約書一起呈送；
    之後又稱如果是設備採購的合約就只到蘇特助，不需由董事
    長審核，一般採購合約書不會送到秘書室等語（本院卷三第
    265頁背面至268頁），是證人庚○○前後所述不一，且其既
    對群翊公司之交易未有比價資料此等細節，能夠記憶清楚，
    卻對採購或請購案件請購單後有無附上合約書此等行政例行
    事項，無法記憶清楚，此情顯與常理有違，難以遽信。況據
    台灣雅新公司函覆之前揭契約，大部分之請購單據上均有辛○○董事長之圓戳章，表示被告有簽核該等文件，顯見證人
    庚○○翻異之證詞與客觀事證不合，係迴護被告之詞，不足
    採信。又其在台灣雅新公司任職之期間較證人癸○○為短，
    且其並非實際審核契約之人，亦應以證人癸○○所述之證詞
    為準。
(六)、參酌證人即台灣雅新公司財務出納經理乙○○到院證稱：從
    八十四年五月到九十七年三月均在台灣雅新公司任職，機器
    設備採購部分是會計入帳之後，由出納做付款動作，會計入
    帳的傳票會附一些作帳憑證，包括請購單與合約書，台灣雅
    新公司與群翊公司的機器設備採購契約從伊接觸出納以來，
    陸陸續續都有，付款時有看過合約書，付款完會計人員才會
    把採購的機器設備登記為雅新公司的財產，在付訂金跟交機
    時不會登帳，只會作預付貨款，但是驗收出支票時，最後一
    張傳票就會是借機器設備貸應付票據，台灣雅新公司平均一
    年在購買機器設備方面的應付款項是一、兩億元，之前是幾
    千萬元，後來在大陸設廠金額就比較多，蘇州大批採購就有
    十幾億元的需求等語（本院卷三第272至274頁）。是台灣雅
    新公司之會計於製作傳票時，會將請購單、合約一併附上，
    益見該等文件於簽核過程中，亦係一併附卷簽核，被告並無
    只看到請購單，看不到合約之理。且出納部門既知貨款付清
    後才能將採購之機器設備登記為台灣雅新公司之財產，身為
    公司最高決策者之被告，更應瞭解本案附條件買賣之約定。
    又依證人乙○○所述之採購規模，可知本案採購金額係屬當
    年度之大宗採購，則被告對此採購之付款方式、交易條件當
    應有所知悉，方能與其資金調度之時間、運用相互配合。況
    證人己○○亦證稱：不知道何謂附條件買賣約款，但是訂購
    合約書附則三的條款我知道，我認為這是基本常識，買東西
    錢還沒有付清，東西當然是賣方的，就像我買車一樣（本院
    卷三第333頁）。是台灣雅新公司之基層採購人員與出納人
    員，均知價款未付清前，設備仍應歸屬賣方所有，且因本案
    機器設備價額甚高，總金額為一億七千多萬元，該等設備是
    否屬於公司財產，當會影響資金調度與財務報表中資產負債
    之問題，身為上市公司負責人並實際參與訂購事宜多年之被
    告，對此當然甚為關心，故其辯稱不知本案合約有附條件買
    賣約款乙節，顯不可採。
(七)、而證人戊○○於本院審理時證稱：從八十七年開始在台灣雅
    新公司任職，九十二年至九十七年在蘇州雅新公司工作，蘇
    州雅新公司有採用群翊公司的機器設備，在九十六年進廠，
    機器設備是由台灣雅新公司與群翊公司簽約，該份合約條件
    在台灣已經談定，九十六年五月十日左右我們有開一次台北
    、東筦、蘇州的視訊會議，參加的有三地的公司員工、銀行
    團，蘇州銀行團因為我們短期借貸已經到期，需要展延，蘇
    州銀行團首先要看到東筦、台北的銀行團也支持才願意做展
    延動作，後來蘇州銀行團要求將機器設備提供作為擔保，否
    則要將資金凍結，我轉述給董事長辛○○，詢問他如何處理
    ，董事長就無奈答應等語（本院卷三第324至326頁），足見
    將本案機器設備提供給中國建設銀行設定動產抵押乙節，為
    被告明知並指示辦理之事。
(八)、綜上所述，被告明知本案附表所示機具之所有權仍屬群翊公
    司所有，並非台灣雅新公司之財產，台灣雅新公司僅有占有
    使用之權利，卻於大陸銀行團要求增加擔保品時，指示蘇州
    雅新公司人員將該機具提供給中國建設銀行當作抵押品，使
    台灣與蘇州雅新公司資金不致被凍結，因而獲得利益，惟群
    翊公司之財產權益卻遭受損失，當已符合侵占罪之構成要件
    ，而非僅屬民事糾紛。故被告上開辯解均不足採，本件事證
    明確，被告犯行堪以認定。至檢察官雖認壬○○、丁○○為
    蘇州雅新公司之高階經理人，故聲請傳喚其等到庭作證，然
    證人戊○○亦為蘇州雅新公司之高階經理人，其等之待證事
    實相同，且證人戊○○已到庭作證案發情節，其餘證人自無
    再予傳喚之必要，附此說明。
三、核被告所為，係犯刑法第三百三十五條第一項之普通侵占罪
    。被告指示不知情之員工為上開犯行，係屬間接正犯。爰審
    酌被告係在大陸銀行團施壓之下，迫於無奈方將附表所示機
    具供作擔保品，以利台灣及蘇州雅新公司繼續營運，犯罪動
    機尚未具有重大惡性，惟其在台灣雅新公司財務告急之際（
    九十六年間台灣雅新公司遭交易所人員前來查帳，九十六年
    四月間被打入全額交割股，目前重整中，被告所涉之內線交
    易案件，現由台灣士林地方法院審理中等情，有證人證詞及
    台灣高等法院被告前案紀錄表各一份在卷可參），侵占群翊
    公司上開機具，群翊公司得以取回機具或補償款之機率甚低
    ，且如附表所示之機具金額約四千多萬元人民幣，對於群翊
    公司造成之損害甚鉅，再參酌被告於犯罪後未對群翊公司為
    任何補償行動，未見悔意等一切情狀，量處如主文所示之刑
    。本諸上開理由，本院認為量處前揭刑度，已可罰當其責，
    檢察官求處有期徒刑二年，尚嫌過重，附此說明。
據上論斷，應依刑事訴訟法第二百九十九條第一項前段，刑法第
第三百三十五條第一項，刑法施行法第一條之一，判決如主文。
本案經檢察官蔡彥守到庭執行職務
中    華    民    國    98    年    9     月    2     日
                  刑事第十八庭  審判長法  官  胡宗淦
                                      法  官  彭慶文
                                      法  官  游士珺
上正本證明與原本無異。
如不服本判決應於收受送達後10日內向本院提出上訴書狀，並應
敘述具體理由；其未敘述上訴理由者，應於上訴期間屆滿後20日
內向本院補提理由書（均須按他造當事人之人數附繕本）「切勿
逕送上級法院」。告訴人或被害人如對於本判決不服者，應具備
理由請求檢察官上訴，其上訴期間之計算係以檢察官收受判決正
本之日期為準。
                                      書記官  林素霜
中    華    民    國    98    年    9     月    3     日
附錄論罪科刑實體法條文：
中華民國刑法第335條
意圖為自己或第三人不法之所有，而侵占自己持有他人之物者，
處 5 年以下有期徒刑、拘役或科或併科 1 千元以下罰金。
前項之未遂犯罰之。
附表
 ┌─────┬───────────┬───────┬───┐
 │生產編碼  │      品    名        │規格（型號）  │數量  │
 ├─────┼───────────┼───────┼───┤
 │61208     │自動夾式熱風輸送爐    │GCP-728A      │ 1    │
 ├─────┼───────────┼───────┼───┤
 │61211     │自動滾輪塗佈烘烤線設備│GRC-7N        │ 2    │
 ├─────┼───────────┼───────┼───┤
 │61211     │自動滾輪塗佈烘烤線    │GRC-7N        │ 2    │
 ├─────┼───────────┼───────┼───┤
 │61212     │靜電噴塗烘烤線        │GSPC-6        │ 2    │
 ├─────┼───────────┼───────┼───┤
 │61213     │紫外線雙面UV機        │GDF-UV/4      │ 2    │
 ├─────┼───────────┼───────┼───┤
 │61214     │精密熱風烤箱          │GO-4          │ 1    │
 ├─────┼───────────┼───────┼───┤
 │61215     │精密熱風烤箱          │GO-2S         │ 1    │
 ├─────┼───────────┼───────┼───┤
 │61216     │板翹反直機            │GPF-63N       │ 3    │
 ├─────┼───────────┼───────┼───┤
 │61216     │板翹反直機            │GPF-63N       │ 2    │
 ├─────┼───────────┼───────┼───┤
 │61217     │台車                  │              │ 24   │
 ├─────┼───────────┼───────┼───┤
 │61218     │隧道式熱風輸送爐      │GCO-720BD     │ 1    │
 ├─────┼───────────┼───────┼───┤
 │61219     │網版陰乾爐            │GSC-16A       │ 2    │
 ├─────┼───────────┼───────┼───┤
 │61220     │精密熱風烤箱          │GOC-8D        │ 4    │
 ├─────┼───────────┼───────┼───┤
 │63069     │自動夾式熱風輸送爐    │GCP-728A      │ 2    │
 ├─────┼───────────┼───────┼───┤
 │63070     │精密熱風烤箱          │GOC-8D        │ 4    │
 ├─────┼───────────┼───────┼───┤
 │63071     │雙面UV機              │GDF-UV/4      │ 2    │
 ├─────┼───────────┼───────┼───┤
 │63072     │精密熱風烤箱          │GO-4          │ 1    │
 ├─────┼───────────┼───────┼───┤
 │63073     │板翹反直機            │GPF-63N       │ 3    │
 ├─────┼───────────┼───────┼───┤
 │63073     │板翹反直機            │GPF-63N       │ 2    │
 ├─────┼───────────┼───────┼───┤
 │63074     │靜電噴塗烘烤線        │GSPC-6        │ 2    │
 ├─────┼───────────┼───────┼───┤
 │63075     │自動滾輪塗佈烘烤      │GRC-7N        │ 5    │
 ├─────┼───────────┼───────┼───┤
 │63117     │滾平機                │GCM-7         │ 1    │
 └─────┴───────────┴───────┴───┘


司法院資訊處製作；財團法人民間司法改革基金會備份。
